ACORDAO-COMPLETO-2535356

ACÓRDÃO 4245/2022 ATA 26/2022 - PRIMEIRA CÂMARA

VISTOS, relatados e discutidos estes autos de Tomada de Contas Especial instaurada pelo Fundo Nacional de Saúde de responsabilidade de Carolina Vieira Leão, em decorrência do recebimento indevido de bolsa-formação, no âmbito do Projeto Mais Médicos para o Brasil;
ACORDAM os Ministros do Tribunal de Contas da União, reunidos em Sessão da 1ª Câmara, ante as razões expostas pelo Relator, em:
9.1. rejeitar as alegações de defesa apresentadas pela Sra. Carolina Vieira Leão (CPF: XXX.926.965-XX) ;
9.2. fixar novo e improrrogável prazo de 15 (quinze) dias, com fundamento no art. 202, § 3º, do RITCU, a contar da notificação, para que a responsável Carolina Vieira Leão (CPF: XXX.926.965-XX) efetue e comprove, perante este Tribunal, o recolhimento das quantias a seguir indicadas, aos cofres do Tesouro Nacional:
	Data de ocorrência
	Valor histórico (R$) 

	1º/9/2014
	10.482,92

	1º/10/2014
	10.482,92

	1º/11/2014
	10.482,92

	1º/12/2014
	10.482,92

	1º/1/2015
	10.513,01

	1º/2/2015
	10.513,01

	1º/3/2015
	10.513,01

	1º/4/2015
	10.513,01

	1º/5/2015
	10.513,01

9.3. autorizar, conforme requerido pela responsável Carolina Vieira Leão (CPF XXX.926.965-XX) , com fundamento no art. 26, da Lei 8.443/1992, c/c o art. 217, §§ 1º e 2º, do Regimento Interno do TCU, o parcelamento das dívidas em até 60 parcelas, em caráter excepcional, incidindo, sobre cada parcela, apenas correção monetária, fixando-lhe o prazo de 15 (quinze) dias, a contar do recebimento da notificação, para comprovar, perante o Tribunal, o recolhimento da primeira parcela, e mensalmente, a contar da parcela anterior, para comprovar o recolhimento das demais parcelas, sem incidência de juros de mora, na forma prevista na legislação em vigor, alertando a responsável de que a falta de comprovação do recolhimento de qualquer parcela importará o vencimento antecipado do saldo devedor, nos termos do § 2º do art. 217 do Regimento Interno deste Tribunal; e
9.4. notificar a responsável e a Secretaria de Gestão do Trabalho e da Educação na Saúde acerca desta decisão.

Tomada de contas especial instaurada pelo Fundo Nacional de Saúde em decorrência do recebimento indevido de bolsa-formação, no âmbito do Projeto Mais Médicos para o Brasil.

Primeira Câmara

Secretaria de Gestão do Trabalho e da Educação na Saúde.

3. Responsável: Carolina Vieira Leão (XXX.926.965-XX).

13.1. Ministros presentes: Walton Alencar Rodrigues (Presidente), Benjamin Zymler, Vital do Rêgo (Relator) e Jorge Oliveira.
13.2. Ministro-Substituto presente: Weder de Oliveira.

VITAL DO RÊGO

Adoto como parte do relatório a instrução de mérito elaborada no âmbito da Secretaria de Controle Externo de Tomada de Contas Especial - SecexTCE (peça 55) , que contou com parecer favorável da chefia imediata (destacado na sequência, peça 56) , e da unidade técnica (peça 57) , a seguir transcrita:
"INTRODUÇÃO
Cuidam os autos de tomada de contas especial instaurada pelo Fundo Nacional de Saúde  MS, em desfavor de Carolina Vieira Leão (CPF: XXX.926.965-XX) , em razão do recebimento indevido de bolsa-formação, no âmbito do Projeto Mais Médicos para o Brasil.
HISTÓRICO
Em 31/7/2020, com fundamento na IN/TCU 71/2012, alterada pela IN/TCU 76/2016 e DN/TCU 155/2016, o dirigente do Fundo Nacional de Saúde - MS autorizou a instauração da tomada de contas especial (peça 15) . O processo foi registrado no sistema e-TCE com o número 2178/2020.
O fundamento para a instauração da Tomada de Contas Especial, conforme consignado na matriz de responsabilização elaborada pelo tomador de contas, foi a constatação da seguinte irregularidade:
Recebimento indevido referente à bolsa-formação do Projeto Mais Médicos para o Brasil, na seleção do Edital SGTES/MS nº 39, de 08 de julho de 2013 (1º Ciclo) , em decorrência do encerramento das atividades em junho de 2015.
A responsável arrolada na fase interna foi devidamente comunicada e, diante da ausência de justificativas suficientes para elidir a irregularidade e da não devolução dos recursos, instaurou-se a tomada de contas especial.
No relatório do Tomador de Contas 382/2020 (peça 19) , o tomador de contas concluiu que o prejuízo importaria no valor original de R$ 90.000,00, imputando-se a responsabilidade à Carolina Vieira Leão, Médica, no período de 27/9/2013 a 11/9/2015, na condição de contratada.
Em 20/8/2020, a Controladoria-Geral da União emitiu o relatório de auditoria 2178/2020 (peça 22) , em concordância com o relatório do tomador de contas. O certificado de auditoria 2178/2020 e o parecer do dirigente do órgão de controle interno concluíram pela irregularidade das presentes contas (peças 23 e 24) .
Em 21/9/2020, o ministro responsável pela área atestou haver tomado conhecimento das conclusões contidas no relatório e certificado de auditoria, bem como do parecer conclusivo do dirigente do órgão de controle interno, manifestando-se pela irregularidade das contas, e determinou o encaminhamento do processo ao Tribunal de Contas da União (peça 25) .
Na instrução inicial (peça 29) , analisando-se os documentos nos autos, concluiu-se pela necessidade de realização de citação para a seguinte irregularidade:
Irregularidade: recebimento indevido de valores, a título de bolsa-formação do Projeto Mais Médicos para o Brasil (1º Ciclo) , em decorrência de continuação de percepção desses valores, mesmo após abandono das atividades exigidas para participação no Projeto, implicando em não contraprestação em serviços pelos valores pagos.
Evidências da irregularidade: documentos técnicos presentes nas peças 1, 2, 4, 5, 6, 7, 13 e 17.
Normas infringidas: Decreto 93.872, de 23/12/1986, artigo 148, que sujeita a tomada de contas especial a todo aquele que praticar qualquer irregularidade de que resulte prejuízo para a Fazenda Nacional; Portaria Interministerial MS/MEC 1.369, de 8 de julho de 2013, art. 24, inciso I, quanto à exigência do participante do projeto exercer, com zelo e dedicação, as ações de capacitação; art. 24, incisos II e III, que dele também exige observar as leis vigentes, bem como normas regulamentares, além de cumprir as instruções dos supervisores e orientações e regras definidas pela Coordenação do Projeto; art. 24, inciso VII, que exige, do participante do projeto, cumprir a carga horária fixada para as atividades do Projeto, conforme definido pelos supervisores e pelo Município; Edital SGTES/MS 39, de 8 de julho de 2013, item 9.1, que sujeita os médicos participantes ao cumprimento das regras do Projeto, previstas na então vigente Medida Provisória 621, de 2013, na Portaria Interministerial 1.369/MS/MEC, no citado Edital, e no Termo de Adesão e Compromisso, assinado pelo participante.
Débitos relacionados à responsável Carolina Vieira Leão (CPF: XXX.926.965-XX) :
	Data de ocorrência
	Valor histórico (R$) 

	1º/9/2014
	10.482,92

	1º/10/2014
	10.482,92

	1º/11/2014
	10.482,92

	1º/12/2014
	10.482,92

	1º/1/2015
	10.513,01

	1º/2/2015
	10.513,01

	1º/3/2015
	10.513,01

	1º/4/2015
	10.513,01

	1º/5/2015
	10.513,01

Cofre credor: Tesouro Nacional.
Responsável: Carolina Vieira Leão (CPF: XXX.926.965-XX) .
Conduta: receber indevidamente valores, a título de bolsa-formação do Projeto Mais Médicos para o Brasil (1º Ciclo) , em decorrência de continuação de percepção dos valores, mesmo após abandono das atividades exigidas para participação no Projeto, implicando em não contraprestação em serviços pelos valores pagos.
Nexo de causalidade: o recebimento de pagamentos com recursos da saúde sem a devida regularidade do serviço resultou em dano ao erário.
Culpabilidade: é dever do administrado, perante a Administração, proceder com boa-fé e não agir de modo temerário; não há, nos autos, excludentes de ilicitude, de culpabilidade e de punibilidade ou que permitam concluir pela ocorrência de boa-fé da responsável, sendo razoável afirmar, por outro lado, que era exigível, da responsável, conduta diversa daquela que adotou, consideradas as circunstâncias que a cercavam, pois deveria ter formalizado seu afastamento e encerrada a percepção dos pagamentos aos quais não teria mais direito.
Encaminhamento: citação.
Em cumprimento ao pronunciamento da unidade (peça 31) , foi efetuada a citação da responsável, nos moldes adiante:
Carolina Vieira Leão - promovida a citação da responsável, conforme delineado adiante:
	Comunicação: Ofício 50418/2021-TCU/Seproc (peça 35) 
Data da Expedição: 15/9/2021
Data da Ciência: não houve (Mudou-se) - peça 36
Observação: ofício enviado para o endereço da responsável, conforme pesquisa na base de dados no sistema da Receita Federal, custodiada pelo TCU (peça 32) 

	Comunicação: Ofício 51631/2021-TCU/Seproc (peça 34) 
Data da Expedição: 15/9/2021
Data da Ciência: não houve (Número inexistente) - peça 37
Observação: ofício enviado para o endereço da responsável, conforme pesquisa na base de dados no sistema do Renach, custodiada pelo TCU (peça 33) 

	Comunicação: Ofício 57888/2021-TCU/Seproc (peça 41) 
Data da Expedição: 15/10/2021
Data da Ciência: 25/10/2021 (peça 53) 
Nome Recebedor: Jeferson Juan
Observação: ofício enviado para o endereço da responsável, conforme pesquisa na base de dados nos sistemas corporativos do TCU, custodiada pelo TCU (peça 39) 
Fim do prazo para a defesa: 9/11/2021

	Comunicação: Ofício 57889/2021-TCU/Seproc (peça 40) 
Data da Expedição: 15/10/2021
Data da Ciência: 21/10/2021 (peça 42) 
Nome Recebedor: Pedro Henrique
Observação: ofício enviado para o endereço da responsável, conforme pesquisa na base de dados nos sistemas corporativos do TCU, custodiada pelo TCU (peça 39) 
Fim do prazo para a defesa: 5/11/2021

Conforme Despacho de Conclusão das Comunicações Processuais (peça 54) , as providências inerentes às comunicações processuais foram concluídas.
A Sra. Carolina Vieira Leão (por procurador) , atendeu tempestivamente à citação, por meio de alegações de defesa juntadas às peças 44 a 52.
ANÁLISE DOS PRESSUPOSTOS DE PROCEDIBILIDADE DA IN/TCU 71/2012
Avaliação de Viabilidade do Exercício do Contraditório e Ampla Defesa
 Verifica-se que não houve o transcurso de mais de dez anos desde o fato gerador sem que tenha havido a notificação da responsável pela autoridade administrativa federal competente (art. 6º, inciso II, c/c art. 19, da IN/TCU 71/2012, modificada pela IN/TCU 76/2016) , uma vez que o fato gerador da irregularidade sancionada ocorreu em 1º/5/2015, e a responsável foi notificada sobre a irregularidade, pela autoridade administrativa competente, conforme a seguir:
Carolina Vieira Leão, por meio do edital acostado à peça 7, publicado em 31/3/2020.
Valor de Constituição da TCE
 Verifica-se, ainda, que o valor atualizado do débito apurado (sem juros) , em 1º/1/2017, é de R$ 110.467,09, portanto, superior ao limite mínimo de R$ 100.000,00, na forma estabelecida conforme os arts. 6º, inciso I, e 19, da IN/TCU 71/2012, modificada pela IN/TCU 76/2016.
OUTROS PROCESSOS/DÉBITOS NOS SISTEMAS DO TCU COM A MESMA RESPONSÁVEL
 Informa-se que não foi encontrado débito imputável à responsável em outros processos no Tribunal.
 A tomada de contas especial está, assim, devidamente constituída e em condição de ser instruída.
EXAME TÉCNICO
Alegações de defesa (peças 44 a 52) 
 A defendente, por procurador, de início, ressaltou que as comunicações processuais e publicações referentes ao presente processo fossem feitas em nome do Bel. Jerônimo Luiz Plácido de Mesquita, no endereço que informou, e que fossem acolhidos os documentos juntados em anexo às alegações de defesa (peça 44, p. 1) .
 Seguiu informando que não tomara ciência de qualquer procedimento relativo ao caso, a considerar que todas as notificações evidenciam terem sido devolvidas sem que tenham registrado sua localização (cf. peça 46) , ressaltando que toda comunicação, entre ela e a gestão do programa Mais Médicos, ocorreu por mensagem eletrônica, e que não teve ciência da TCE para que lhe fosse viabilizado o direito de defesa. Desta vez, por ter sido comunicada por mensagem eletrônica (v. peça 47) , vem apresentar sua defesa, tomando esta como a primeira que lhe foi dada para tanto (peça 44, p. 1-2) .
 Noticiou que participou do Programa Mais Médicos no ano de 2013, mantendo-se atuante, de setembro de 2013 a julho de 2014, na PSF Lageado do Pau d'Arco, em condições desfavoráveis, segundo relatou. O seu afastamento do programa teria sido motivado, no início de 2013 e meados de 2014, em razão de piora de estado de saúde da filha (v. exames de 2002, peça 49; de 2003, peça 50; de 2008, peça 48; de 2011, peça 51; solicitação médica para acompanhamento da filha, de 1º/9/2014, peça 52) , já doente, tendo solicitado apoio das autoridades do programa, enviando relatório médico sobre a filha, em julho/2014, tendo havido, inclusive, troca de mensagens eletrônicas (v. peça 45) , visando sua transferência para localidade mais próxima do local onde vivia sua filha, informando que o não atendimento a esse pedido implicaria em seu desligamento do Programa. Recebeu resposta negativa, por telefone, ao seu pedido de transferência, em maio/2015, assim como foi informada que seria afastada do programa (peça 44, p. 2-5) .
Asseverou não ter sido informada que deveria fazer devolução de valores ao programa, que não abandonou o programa, pois teria informado que não poderia retornar às atividades na UBSF Alípio Joaquim, no Povoado de Lageado de Pau d'Arco, Município de Lapão/BA. Teria informado que não aguardaria a transferência ainda trabalhando em Lapão, mas teve o vínculo mantido (peça 44, p. 5-6) .
 Entendeu que houve inércia do Programa em não apresentar resposta definitiva de desligamento dela ou de autorização de transferência, mantendo a imposição de continuar o trabalho "sem qualquer previsão de ajuste do solicitado, ignorando por completo a complexidade da situação familiar que enfrentava". As suas faltas, então, não decorreram de má fé, inexistindo dolo; tais faltas decorreriam de fato superveniente à assinatura de seu contrato de trabalho, que tornou impossível cumpri-lo, em razão de circunstância alheia à vontade dela, apesar das tentativas de encontrar uma solução que atendesse a ela e ao programa, que não lhe ofereceu alternativa para auxiliar em sua permanência, nem lhe afastou formalmente (peça 44, p. 5-6) .
 A defendente, no que diz respeito à legislação aplicável, frisou que o art. 19, da Lei 12.871/2013, estabeleceu a contraprestação pecuniária ao serviço prestado por meio de bolsas, e o art. 21, do mesmo diploma legal, previa, como penalidades aos participantes do programa, a advertência, a suspensão ou o desligamento das ações de aperfeiçoamento, garantido o contraditório e a ampla defesa para a aplicação da pena. Assim, entendeu que, por tais regras, não se deve considerar a pena sem considerar os pormenores do caso, como invoca a doutrina que citou, especialmente o fato de ter condicionado sua permanência à transferência para unidade mais próxima de Irecê/BA, e que seu afastamento da unidade estaria "amplamente justificado, haja vista a disponibilização de irrefutável documentação comprobatória" (peça 44, p. 6-8) .
 A defendente enfatizou que, em 2014, não havia clareza sobre os ditames do programa e que, mesmo tendo solicitado orientações às autoridades do projeto sobre como proceder no caso, não obteve respostas. Teria entendido que o fato de a coordenação do programa ter tomado conhecimento do relatado e ter mantido a sua vinculação à unidade PSF Lageado do Pau d'Arco, o que a impedia de exercer atividade médica no PSF de outro lugar, significava um afastamento momentâneo, com direito a receber a bolsa, enquanto a transferência ou desligamento se processava. Considerando seu desligamento como penalidade, insurge-se contra a cobrança de restituição, ao erário, de valor por descumprimento contratual, dívida da qual não tinha ciência, até 5/10/2021, quanto recebeu mensagem eletrônica a esse respeito. Ora se apresenta, ciente do débito, com o objetivo de solucionar o ocorrido, em demonstração de boa-fé, e entendeu que o caso é evidente de hipótese de não restituição aos cofres públicos, pois não haveria dolo ou conduta premeditada de má fé, conforme jurisprudência do STF citada por ela. Seus afastamentos, continuou, foram "justificáveis e plausíveis", por terem decorrido da doença de sua descendente, e pela sua incompreensão da norma no sentido de que, mesmo não tendo se afastado formalmente do programa, faria jus ao recebimento da bolsa, até por falta de trato com o direito na condição de profissional de saúde (peça 44, p. 8-10) .
 Em caso de refutação de sua defesa, solicitou que o seu débito fosse parcelado em sessenta meses, nos termos do art. 10, da Lei 10.522/2002, conforme jurisprudência que citou (peça 44, p. 10-11) .
 Com o entendimento de que evidenciou sua boa-fé, pois situação alheia à sua vontade alterou as condições previamente acordadas; de que houve negligência das autoridades, diante dos fatos por ela comunicados, e sua indisponibilidade de continuar trabalhando em tais circunstâncias; de que o débito é nulo por sua boa-fé, por não ter influenciado ou interferido na concessão da vantagem recebida, e por haver dúvida plausível sobre a norma e interpretação razoável, ainda que equivocada; da possibilidade de parcelamento do valor em até sessenta meses, pediu que fosse reconhecida a inexistência de dolo ou má fé em sua conduta, a afastar as penalidades administrativas; o afastamento do débito, por se tratar de verba de natureza alimentar e ter havido boa fé e adequação à jurisprudência do País; que o débito seja parcelado em sessenta vezes, para pagamento; que todas as comunicações processuais sejam feitas exclusivamente em nome do Bel. Jerônimo Luiz Plácido de Mesquita; que possa provar o alegado por todos os meios de prova, inclusive a oitiva de testemunhas (peça 44, p. 11-12) .
Análise:
 Esclareça-se que, em referência as assertivas condensadas no item 16, com a apresentação de suas alegações de defesa, a defendente aperfeiçoou a instauração do contraditório, saneando os presentes autos.
 Consta, dos autos, que a defendente em questão gozou de férias em agosto/2014 e, após essas férias, não retornou às suas atividades na UBSF Alípio Joaquim, no Povoado de Lageado de Pau D'arco, Município de Lapão/BA, tendo percebido a sua bolsa, sem contraprestação de serviço, de setembro/2014 a maio/2015 (v. peça 17, p. 2 a 7) .
 As informações trazidas aos autos e resumidas no item 17 acima (complementadas no item 20) , revelam ter havido um esforço da defendente de mudança de lotação, sem sucesso e, em vez de aguardar a resposta a seus pedidos em atividade, afastou-se do seu posto, resultando na irregularidade objeto deste processo. Os fatos alegados pela defendente não escusam da irregularidade pois, como enfatizou, não obteve resposta nem foi desligada, o que implicaria, por óbvio, que se esperava dela que aguardasse em exercício a solução da questão, o que ela confirma não ter feito.
 Ainda que negue ter abandonado o programa, ela o fez de fato, ao deixar de prestar os serviços decorrente de seu compromisso com o programa, de setembro/2014 a maio/2015, independentemente de ter informado, como opção para o seu caso, o desligamento do programa. No entanto, a falta de resposta só redundou em mantença das condições iniciais, que não foram observadas.
 Por certo que não houve presteza das autoridades do programa em dar resposta ao pleito da defendente, mas a própria defendente demonstrou compreensão que lhe cabia continuar o trabalho, mas não o fez. O agravamento de saúde de sua filha é fato superveniente ao contrato, mas não condição bastante para legitimar os recebimentos da bolsa sem contraprestação de serviço, à míngua de qualquer ato oficial que legitimasse tal afastamento com mantença de remuneração. Se lhe restou impossível o cumprimento do contrato, caber-lhe-ia o desligamento ou a devolução dos recursos recebidos indevidamente, até que tal desligamento ocorresse, pois não fazia jus a tais valores. Assim, não se vê caracterizada a boa fé, tendo em vista a compreensão da defendente de que não havia nenhum posicionamento a alterar sua condição de vínculo e compromisso com o programa, e de que os pagamentos estavam sendo feitos sem que houvesse a sua contraprestação por tais pagamentos. Rejeitam-se, assim, referidas alegações de defesa.
 É certo que as conclusões a que se chegará neste caso serão suportadas pelas evidências destes autos, inclusive sobre aplicação de penalidades, considerando as respectivas alegações de defesa. Não se questiona a falta de razões para o afastamento da unidade, mas a percepção de valores não devidos para quem se afasta, sem fundamento legal ou contratual, do cumprimento de sua contraprestação de serviços, é irregular, razão pela qual rejeitamse tais alegações de defesa.
 Ainda que se compreenda haver, em 2014, eventuais dúvidas acerca do funcionamento do programa e do tratamento de situações como as evidenciadas neste processo, era de conhecimento da defendente a necessidade de contraprestação de serviço para recebimento da bolsa, não sendo razoável, diante da ausência de resposta da administração, entender ter sido essa regra alterada, ainda que houvesse elementos que, eventualmente, pudessem levar ao regular afastamento. Mais uma vez,  não se vislumbra boa-fé por parte da defendente, tem-se caracterizada sua culpa pelo prejuízo, ao deixar de devolver o que recebeu indevidamente do erário, não sendo razoável, pela análise já feita, que interpretasse o silêncio da administração como anuência a seus pleitos, posto que o fundamento de sua relação com a administração era recebimento de bolsa em resposta à contraprestação de serviço, o que não fugiu à compreensão da defendente, enquanto cumpriu regularmente seus compromissos com o programa, até agosto/2014. Assim sendo, rejeitam-se as mencionadas alegações de defesa.
 Quanto ao parcelamento do débito (item 21) , considerando a lei específica do TCU (art. 26, da Lei 8.443, de 1992) , prevalece a possibilidade de parcelamento em 36 parcelas e não em sessenta, como demandado pela defendente, podendo o Tribunal, excepcionalmente, deferir tal pleito, que será submetido ao Relator.
 Por último, rejeitada a ocorrência de boa-fé, a relevância da omissão das autoridades do programa na decisão de deixar de prestar o serviço e não devolver os recursos recebidos indevidamente, de não haver dúvida quanto à necessidade de contrapartida de serviço para ter legítimo direito ao valor da bolsa, e, ainda, de não se tratar de questão trabalhista, mas contratual, com regras previstas em lei específica, a afastar a discussão sobre a natureza das parcelas recebidas, rejeitam-se os pedidos de reconhecimento de boa-fé e de nulidade do débito. Rejeitam-se, portanto, integralmente, as alegações de defesa apresentadas.
Individualização da Conduta
 Considerando o ilícito acima identificado, a imputação de responsabilidade atende aos pressupostos estabelecidos na jurisprudência desta Corte de Contas. Com efeito, há elementos para individualizar a conduta, o nexo de causalidade entre esta e a irregularidade geradora do dano, e está caracterizada a atuação culposa da responsável Carolina Vieira Leão, conforme matriz de responsabilização (v. peça 28) .
 Por todo o exposto, rejeitam-se integralmente as alegações de defesa apresentadas.
Prescrição da Pretensão Punitiva
 Vale ressaltar que a pretensão punitiva do TCU, conforme Acórdão 1441/2016-TCU-Plenário, Relator Ministro Benjamin Zymler, que uniformizou a jurisprudência acerca dessa questão, subordina-se ao prazo geral de prescrição indicado no art. 205, do Código Civil, que é de dez anos, contado da data de ocorrência da irregularidade sancionada, nos termos do art. 189, do Código Civil, sendo este prazo interrompido pelo ato que ordenar a citação, a audiência ou a oitiva da responsável.
 No caso em exame, não ocorreu a prescrição, uma vez que a irregularidade sancionada ocorreu em 1º/5/2015, e o ato de ordenação da citação ocorreu em 1º/9/2021.
CONCLUSÃO
 Em face da análise promovida na seção "Exame Técnico", verifica-se que a responsável Carolina Vieira Leão não logrou comprovar a boa e regular aplicação dos recursos. Ademais, inexistem, nos autos, elementos que demonstrem a boa-fé da responsável ou a ocorrência de outras excludentes de culpabilidade.
 A jurisprudência pacífica nesta Corte é no sentido da imprescritibilidade das ações de ressarcimento ao erário (Súmula TCU 282) . Dessa forma, identificado dano ao erário, devese instaurar e julgar o processo de tomada de contas especial para responsabilizar seus agentes causadores, respeitando o direito ao contraditório e à ampla defesa, independentemente de quando ocorreram os atos impugnados.
 Verifica-se também que não houve a prescrição da pretensão punitiva, conforme análise já realizada.
 Tendo em vista que não constam dos autos elementos que permitam reconhecer a boa-fé da responsável, sugere-se que as suas contas sejam julgadas irregulares, nos termos do art. 202, § 6º, do Regimento Interno do TCU, com a imputação do débito atualizado monetariamente e acrescido de juros de mora, nos termos do art. 202, § 1º, do Regimento Interno do TCU, descontado o valor eventualmente recolhido, com a aplicação da multa prevista no art. 57, da Lei 8.443/1992.
 Por fim, como não houve elementos que pudessem modificar o entendimento acerca da irregularidade em apuração, mantém-se a matriz de responsabilização presente na peça 28.
PROPOSTA DE ENCAMINHAMENTO
 Diante do exposto, submetemos os autos à consideração superior, propondo ao Tribunal:
rejeitar integralmente as alegações de defesa da responsável Carolina Vieira Leão (CPF: XXX.926.965-XX) ;
julgar irregulares, nos termos dos arts. 1º, inciso I, 16, inciso III, alíneas "b" e "c", da Lei 8.443/1992, c/c os arts. 19 e 23, inciso III, da mesma Lei, as contas da responsável Carolina Vieira Leão (CPF: XXX.926.965-XX) , condenando-a ao pagamento das importâncias a seguir especificadas, atualizadas monetariamente e acrescidas dos juros de mora, calculadas a partir das datas discriminadas até a data da efetiva quitação do débito, fixando-lhe o prazo de quinze dias, para que comprove, perante o Tribunal, o recolhimento das referidas quantias aos cofres do Tesouro Nacional, nos termos do art. 23, inciso III, alínea "a", da citada lei, c/c o art. 214, inciso III, alínea "a", do Regimento Interno do TCU.
		Débitos relacionados à responsável Carolina Vieira Leão (CPF: XXX.926.965-XX) :
	Data de ocorrência
	Valor histórico (R$) 

	1º/9/2014
	10.482,92

	1º/10/2014
	10.482,92

	1º/11/2014
	10.482,92

	1º/12/2014
	10.482,92

	1º/1/2015
	10.513,01

	1º/2/2015
	10.513,01

	1º/3/2015
	10.513,01

	1º/4/2015
	10.513,01

	1º/5/2015
	10.513,01

Valor atualizado do débito (com juros) , em 14/2/2022: R$ 146.595,49.
aplicar à responsável Carolina Vieira Leão (CPF: XXX.926.965-XX) , a multa prevista no art. 57, da Lei 8.443/1992, c/c o art. 267, do Regimento Interno do TCU, fixando-lhe o prazo de quinze dias, a contar da notificação, para que comprove, perante o Tribunal (art. 214, III, alínea "a", do Regimento Interno do TCU) , o recolhimento da dívida aos cofres do Tesouro Nacional, atualizada monetariamente desde a data do acórdão que vier a ser proferido por este Tribunal até a data do efetivo recolhimento, se paga após o vencimento, na forma da legislação em vigor;
	autorizar, desde logo, a cobrança judicial das dívidas, caso não atendida a notificação, na forma do disposto no art. 28, inciso II, da Lei 8.443/1992;
autorizar, conforme requerido pela responsável Carolina Vieira Leão (CPF: XXX.926.965-XX) , com fundamento no art. 26, da Lei 8.443, de 1992, c/c o art. 217, §§ 1º e 2º, do Regimento Interno do TCU, o parcelamento das dívidas em até 60 parcelas, em caráter excepcional, incidindo, sobre cada parcela, corrigida monetariamente, os correspondentes acréscimos legais, fixandolhe o prazo de quinze dias, a contar do recebimento da notificação, para comprovar, perante o Tribunal, o recolhimento da primeira parcela, e de trinta dias, a contar da parcela anterior, para comprovar o recolhimento das demais parcelas, devendo incidir, sobre cada valor mensal, atualizado monetariamente, os juros de mora devidos, no caso do débito, na forma prevista na legislação em vigor, alertando a responsável de que a falta de comprovação do recolhimento de qualquer parcela importará o vencimento antecipado do saldo devedor, nos termos do § 2º do art. 217 do Regimento Interno deste Tribunal;
enviar cópia do Acórdão a ser prolatado à Procuradoria da República no Estado da Bahia, nos termos do § 3º do art. 16 da Lei 8.443/1992, c/c o § 7º do art. 209 do Regimento Interno do TCU, para adoção das medidas cabíveis;
enviar cópia do Acórdão que vier a ser proferido ao Fundo Nacional de Saúde - MS e à responsável, para ciência;
informar à Procuradoria da República no Estado da Bahia, ao Fundo Nacional de Saúde - MS e à responsável que a presente deliberação, acompanhada do Relatório e do Voto que a fundamenta, está disponível para a consulta no endereço www.tcu.gov.br/acordaos, além de esclarecer que, caso requerido, o TCU poderá fornecer, sem custos, as correspondentes cópias, de forma impressa; e
informar à Procuradoria da República no Estado da Bahia que, nos termos do parágrafo único do art. 62 da Resolução TCU 259/2014, os procuradores e membros do Ministério Público credenciados nesta Corte podem acessar os presentes autos de forma eletrônica e automática, ressalvados apenas os casos de eventuais peças classificadas como sigilosas, as quais requerem solicitação formal."
O diretor da SecexTCE se manifestou nos seguintes termos (peça 56) :
"1. Cuidam os autos de tomada de contas especial instaurada pelo Fundo Nacional de Saúde  MS, em desfavor de Carolina Vieira Leão, em razão do recebimento indevido de bolsaformação, no âmbito do Projeto Mais Médicos para o Brasil.
Na instrução precedente, o auditor responsável pela instrução técnica propôs rejeitar as alegações de defesa apresentadas pela responsável, julgar suas contas irregulares, condenando-a a recolher o débito apurado, e aplicação da multa do art. 57, da Lei 8.443/1992.
Em linhas gerais, concorda-se com a análise efetuada que culminou com a rejeição das alegações de defesa apresentadas pela responsável Carolina Vieira Leão.
No entanto, verifica-se a iniciativa da responsável em recolher o débito, mediante o seu pagamento em 60 parcelas, caso a irregularidade em apuração não seja elidida com suas alegações de defesa.
Ainda que a quantidade de parcelas seja superior ao previsto no art. 217, do Regimento Interno do TCU, o Tribunal, em caráter excepcional, já deferiu pedido de parcelamento do débito em mais de 36 parcelas mensais, levando em consideração o interesse do requerente em cumprir a obrigação de recolhimento, a sua capacidade econômica e o interesse público na quitação da dívida, sem a necessidade da ação de execução, assim como os princípios do formalismo moderado e da razoabilidade (Acórdão 4611/2021-TCU-Segunda Câmara, Relator Ministro Raimundo Carreiro) .
Entende-se que tratamento semelhante possa ser aplicado ao caso concreto, de forma que será proposta a fixação de novo prazo para recolhimento do débito, de forma parcelada, de acordo com o requerido pela responsável.
Dessa forma, propõe-se:
a) fixar novo e improrrogável prazo de 15 (quinze) dias, com fundamento no art. 202, § 3º, do RITCU, a contar da notificação, para que a responsável Carolina Vieira Leão (CPF: XXX.926.965-XX) efetue e comprove, perante este Tribunal, o recolhimento das quantias a seguir indicadas, aos cofres do Tesouro Nacional:
	Data de ocorrência
	Valor histórico (R$) 

	1º/9/2014
	10.482,92

	1º/10/2014
	10.482,92

	1º/11/2014
	10.482,92

	1º/12/2014
	10.482,92

	1º/1/2015
	10.513,01

	1º/2/2015
	10.513,01

	1º/3/2015
	10.513,01

	1º/4/2015
	10.513,01

	1º/5/2015
	10.513,01

b) autorizar, conforme requerido pela responsável Carolina Vieira Leão (CPF XXX.926.965-XX) , com fundamento no art. 26, da Lei 8.443/1992, c/c o art. 217, §§ 1º e 2º, do Regimento Interno do TCU, o parcelamento das dívidas em até 60 parcelas, em caráter excepcional, incidindo, sobre cada parcela, corrigida monetariamente, os correspondentes acréscimos legais, fixando-lhe o prazo de quinze dias, a contar do recebimento da notificação, para comprovar, perante o Tribunal, o recolhimento da primeira parcela, e de trinta dias, a contar da parcela anterior, para comprovar o recolhimento das demais parcelas, atualizadas monetariamente, na forma prevista na legislação em vigor, alertando a responsável de que a falta de comprovação do recolhimento de qualquer parcela importará o vencimento antecipado do saldo devedor, nos termos do § 2º do art. 217 do Regimento Interno deste Tribunal; e
c) enviar cópia do Acórdão que vier a ser proferido à responsável, para ciência."
O representante do Ministério Público junto ao TCU que atuou no feito manifestou concordância com a proposta técnica alvitrada nos seguintes termos (peça 59) :
"Trata-se da tomada de contas especial instaurada em razão do recebimento indevido de bolsa-formação (art. 19, I, da Lei 12.871/2013) pela sra. Carolina Vieira Leão, no âmbito do Projeto Mais Médicos (PMM) para o Brasil (Edital SGTES/MS 39, de 8/6/2013, peça 1) (peças 18, 19 e 28) .
A Secretaria de Controle Externo de Tomada de Contas Especial (SecexTCE) promoveu a citação da sra. Carolina, em razão do "recebimento indevido de valores a título de bolsa-formação do Projeto Mais Médicos para o Brasil (1º Ciclo) , em decorrência de continuação de percepção desses valores mesmo após abandono das atividades exigidas para participação no projeto, implicando não contraprestação em serviços pelos valores pagos" (v.g., peça 29, item 21, e peças 34 e 35) .
A responsável apresentou alegações de defesa e documentação (peças 44 a 52) e requereu ao TCU, em essência (peça 44, p. 12) :
a) o reconhecimento da inexistência de dolo ou má-fé na conduta da requerida, de modo a afastar as penalidades administrativas; 
b) o afastamento da hipótese de restituição ao erário de verba de natureza alimentar, uma vez evidenciada a boa-fé da demandada e a adequação à jurisprudência pátria; 
c) subsidiariamente, no caso de não afastamento do ressarcimento ao erário, o parcelamento do valor supostamente devido em 60 meses (art. 10 da Lei 10.522/2002) ; 
d) a produção de todos os meios de prova em Direito admitidos, em especial a oitiva de testemunhas, que serão oportunamente arroladas.
A SecexTCE apresenta conclusões parcialmente divergentes, a saber:
a) o sr. Auditor opina, entre outras medidas, no sentido de o Tribunal (peça 55) :
a.1) rejeitar integralmente as alegações de defesa da responsável;
a.2) julgar irregulares, nos termos dos arts. 1º, inciso I, 16, inciso III, alíneas "b" e "c", 19 e 23, inciso III, da Lei 8.443/1992, as contas da sra. Carolina Vieira Leão (CPF: XXX.926.965-XX) , condenando-a ao pagamento das importâncias a seguir especificadas, atualizadas monetariamente e acrescidas dos juros de mora, calculadas a partir das datas discriminadas até a data da efetiva quitação do débito (...) :
	Data de ocorrência
	Valor histórico (R$) 

	1º/9/2014
	10.482,92

	1º/10/2014
	10.482,92

	1º/11/2014
	10.482,92

	1º/12/2014
	10.482,92

	1º/1/2015
	10.513,01

	1º/2/2015
	10.513,01

	1º/3/2015
	10.513,01

	1º/4/2015
	10.513,01

	1º/5/2015
	10.513,01

         Valor atualizado do débito (com juros) , em 14/2/2022: R$ 146.595,49
a.3) aplicar à responsável Carolina Vieira Leão a multa prevista no art. 57 da Lei 8.443/1992;
a.4) autorizar, desde logo, a cobrança judicial das dívidas, caso não atendida a notificação, na forma do disposto no art. 28, inciso II, da Lei 8.443/1992;
a.5) autorizar, conforme requerido, o parcelamento das dívidas em até 60 parcelas, em caráter excepcional, incidindo, sobre cada parcela, corrigida monetariamente, os correspondentes acréscimos legais, fixandolhe o prazo de quinze dias, a contar do recebimento da notificação, para comprovar, perante o Tribunal, o recolhimento da primeira parcela, e de trinta dias, a contar da parcela anterior, para comprovar o recolhimento das demais parcelas, devendo incidir, sobre cada valor mensal, atualizado monetariamente, os juros de mora devidos, no caso do débito, na forma prevista na legislação em vigor, alertando a responsável de que a falta de comprovação do recolhimento de qualquer parcela importará o vencimento antecipado do saldo devedor;
b) concordando, "em linhas gerais, (...) com a análise efetuada que culminou com a rejeição das alegações de defesa apresentadas pela responsável Carolina Vieira Leão" (peça 56, item 3) , os srs. Diretor e Secretário manifestam-se na seguinte linha (peças 56 e 57) :
b.1) fixar novo e improrrogável prazo de 15 (quinze) dias, com fundamento no art. 202, § 3º, do RITCU, a contar da notificação, para que a responsável Carolina Vieira Leão (CPF: XXX.926.965-XX) efetue e comprove, perante este Tribunal, o recolhimento das quantias a seguir indicadas, aos cofres do Tesouro Nacional:
	Data de ocorrência
	Valor histórico (R$) 

	1º/9/2014
	10.482,92

	1º/10/2014
	10.482,92

	1º/11/2014
	10.482,92

	1º/12/2014
	10.482,92

	1º/1/2015
	10.513,01

	1º/2/2015
	10.513,01

	1º/3/2015
	10.513,01

	1º/4/2015
	10.513,01

	1º/5/2015
	10.513,01

b.2) autorizar, conforme requerido pela responsável Carolina Vieira Leão (CPF XXX.926.965-XX) , com fundamento no art. 26, da Lei 8.443/1992, c/c o art. 217, §§ 1º e 2º, do Regimento Interno do TCU, o parcelamento das dívidas em até 60 parcelas, em caráter excepcional, incidindo, sobre cada parcela, corrigida monetariamente, os correspondentes acréscimos legais, fixando-lhe o prazo de quinze dias, a contar do recebimento da notificação, para comprovar, perante o Tribunal, o recolhimento da primeira parcela, e de trinta dias, a contar da parcela anterior, para comprovar o recolhimento das demais parcelas, atualizadas monetariamente, na forma prevista na legislação em vigor, alertando a responsável de que a falta de comprovação do recolhimento de qualquer parcela importará o vencimento antecipado do saldo devedor, nos termos do § 2º do art. 217 do Regimento Interno deste Tribunal.
Presentes os autos no Ministério Público de Contas, a sra. Carolina Vieira Leão apresentou, no dia 5/4/2022, alegações adicionais de defesa (peça 58) .
II
O MP de Contas acompanha, em parte, a proposição oferecida pela unidade técnica especializada.
De fato, em que pese a delicada e tocante situação de saúde da filha da ex-bolsista (exames e atestado às peças 48 a 52) , as alegações de defesa aduzidas não lograram afastar a presunção de dano, pois, nos termos da instrução do sr. Auditor (peça 55) :
a) a defendente gozou férias em agosto/2014 e, após essas férias, não retornou às suas atividades na UBSF Alípio Joaquim, no Povoado de Lageado de Pau D'arco, Município de Lapão/BA, tendo percebido a bolsa-formação, sem contraprestação de serviço, de setembro/2014 a maio/2015 (peça 2, item 6, e peça 17) ;
b) houve esforço da defendente para mudança de lotação, sem sucesso (e-mails à peça 45) . Em vez de aguardar a resposta a seus pedidos em atividade, a sra. Carolina afastou-se do seu posto, resultando na irregularidade objeto deste processo. Os fatos alegados pela defendente não a escusam da irregularidade pois, como ela mesma enfatizou, ela não obteve resposta nem foi desligada, o que implicaria, por óbvio, que se esperava dela que aguardasse em exercício a solução da questão, o que a defendente confirma não ter feito;
c) ainda que negue ter abandonado o programa, a sra. Carolina o fez de fato, ao deixar de prestar os serviços decorrentes de seu compromisso com o Mais Médicos, de setembro/2014 a maio/2015, independentemente de ter informado, como opção para o seu caso, o desligamento do programa. No entanto, a falta de resposta [das chefias do PMM] só redundou em mantença das condições iniciais, que não foram observadas;
d) não houve presteza das autoridades do programa em dar resposta ao pleito [de mudança de lotação] da defendente, mas a própria defendente demonstrou a compreensão de que lhe cabia continuar o trabalho, mas não o fez;
e) o agravamento de saúde da filha da médica bolsista é fato superveniente ao contrato, mas não é condição bastante para legitimar os recebimentos da bolsa sem contraprestação de serviço, à míngua de qualquer ato oficial que legitimasse tal afastamento com mantença de remuneração. Se lhe restou impossível o cumprimento do contrato, caber-lhe-ia o desligamento ou a devolução dos recursos recebidos indevidamente, até que tal desligamento ocorresse, pois não fazia jus a tais valores;
f) assim, não se vê caracterizada a boa-fé, tendo em vista a compreensão da defendente de que não havia nenhum posicionamento a alterar sua condição de vínculo e compromisso com o programa e de que os pagamentos estavam sendo feitos sem que houvesse a sua contraprestação por tais pagamentos;
g) no caso, não se questiona a falta de razões para o afastamento da unidade básica de saúde, mas é irregular a percepção de valores não devidos para quem se afasta, sem fundamento legal ou contratual, do cumprimento de sua contraprestação de serviços;
h) ainda que se compreenda haver, em 2014, eventuais dúvidas acerca do funcionamento do programa e do tratamento de situações como as evidenciadas neste processo, era de conhecimento da defendente a necessidade de contraprestação de serviço para recebimento da bolsa, não sendo razoável, diante da ausência de resposta da administração, entender ter sido essa regra alterada, ainda que houvesse elementos que, eventualmente, pudessem levar ao regular afastamento;
i) mais uma vez, não se vislumbra boa-fé por parte da defendente. Tem-se caracterizada sua culpa pelo prejuízo, ao deixar de devolver o que recebeu indevidamente do erário. Não era razoável que interpretasse o silêncio da administração como anuência a seus pleitos, visto que o fundamento de sua relação com a administração era recebimento de bolsa em resposta à contraprestação de serviço, o que não fugiu à compreensão da defendente, enquanto cumpriu regularmente seus compromissos com o programa, até agosto/2014;
j) em face da relevância da omissão das autoridades do programa na decisão de deixar de prestar o serviço e não devolver os recursos recebidos indevidamente, de não haver dúvida quanto à necessidade de contrapartida de serviço para ter legítimo direito ao valor da bolsa, e, ainda, de não se tratar de questão trabalhista, mas contratual, com regras previstas em lei específica, a afastar a discussão sobre a natureza das parcelas recebidas, rejeitam-se os pedidos da sra. Carolina de reconhecimento de boa-fé e de nulidade do débito. 
O Ministério Público de Contas destaca que, em sede de alegações de defesa perante esta Corte, a sra. Carolina apresentou atestado médico em nome da paciente Beatriz (...) , sua filha, então com 11 anos de idade, datado de 1º/9/2014 (primeiro dia da não contraprestação dos serviços, ou seja, termo inicial do débito) , no qual o endocrinologista pediátrico solicita o afastamento da sr.ª Carolina "de suas atividades habituais, pela necessidade física e psicológica da paciente da sua mãe nesse período de adaptação [da paciente] à medicação" (peça 52) . 
Esse atestado de 1º/9/2014, porém, não menciona o prazo do afastamento (tempo concedido de dispensa à atividade, necessário para a recuperação do paciente - art. 3º, I, da Resolução CFM 1.658/2002) nem há notícia, nestes autos, de que o referido atestado tenha sido apresentado a alguma chefia/instância do Programa Mais Médicos, circunstâncias que surpreendem negativamente o MP de Contas, especialmente pelo fato de a sra. Carolina ser profissional da área médica, conhecedora, portanto, do rito formal que rege a apresentação e a aceitação de atestados médicos para fins de legitimação da ausência ao trabalho.
Demais disso, de acordo com a Secretaria Municipal de Saúde de Lapão/BA (Ofício 85/14-SMS, de 5/9/2014) , cidade onde a médica bolsista prestava/deveria prestar serviços (peça 17) :
" (...) a médica Carolina Vieira Leão, lotada na UBSF Alípio Joaquim, Povoado de Lagedo de Pau D'arco, após o gozo de férias no mês de agosto [de 2014], não se apresentou na unidade, totalizando 120 horas de ausência injustificada. 
Portanto, devido ao não cumprimento de carga horária estabelecida pelo Projeto em meses anteriores, já sinalizado em oficio para a CCE em 01 de agosto de 2014, servimo-nos do presente para comunicar o pedido de afastamento da médica Carolina Vieira Leão do município de Lapão-BA."
Veja-se que, nos termos da Portaria Interministerial MS/MEC 1.369/2013, que dispõe sobre a implementação do Projeto Mais Médicos para o Brasil:
"Art. 23. Nos casos em que o médico participante, por motivo alheio à sua vontade, não puder cumprir com todas as obrigações decorrentes de sua participação no Projeto, a Coordenação do Projeto o afastará enquanto perdurar o fato impeditivo.
§ 1º O afastamento de que trata o 'caput' implicará o não pagamento da bolsa de que trata o art. 22."
Ademais, conforme bem destacado pelo Núcleo da Força-Tarefa de Ressarcimento, na Nota Técnica 15/2020-NUFTR/SE/MS (peça 2) :
a) todo aquele que recebeu o que lhe não era devido fica obrigado a restituir (art. 876 do Código Civil) ;
b) o recebimento da bolsa-formação é condicionado à efetiva execução das ações de aperfeiçoamento no âmbito do Projeto Mais Médicos, nos termos do art. 22, caput e inciso I, da Portaria Interministerial MS/MEC 1.369/2013;
c) o pagamento processado em nome do (a) profissional referenciado (no caso, a sra. Carolina) , correspondente ao período entre a efetiva data de desligamento e a apuração da inconsistência do pagamento, revela-se indevido, em virtude do que se impõe a adoção de medidas para reposição ao erário do montante equivalente.
Conforme jurisprudência assente nesta Casa, "a responsabilidade dos jurisdicionados perante o TCU é de natureza subjetiva, caracterizada mediante a presença de simples culpa stricto sensu, sendo desnecessária a caracterização de conduta dolosa ou má-fé do gestor para que ele seja instado a ressarcir os prejuízos que tenha causado ao erário" (Acórdão 4485/2020-TCU-Primeira Câmara | Relator: BENJAMIN ZYMLER) .
Sobre o pedido de parcelamento, a teor do disposto no art. 26 da Lei 8.443/1992, "em qualquer fase do processo, o Tribunal poderá autorizar o recolhimento parcelado da importância devida, na forma estabelecida no Regimento Interno, incidindo sobre cada parcela os correspondentes acréscimos legais".
A norma regimental assim prevê:
"Art.  217. Em qualquer fase do processo, o Tribunal ou o relator poderá autorizar o pagamento parcelado da importância devida em até trinta e seis parcelas, desde que o processo não tenha sido remetido para cobrança judicial. 
§ 1º   Verificada  a  hipótese  prevista  neste  artigo,  incidirão  sobre  cada  parcela,  corrigida monetariamente,  os  correspondentes  acréscimos  legais. 
§ 2º  A  falta  de  pagamento  de  qualquer  parcela  importará  no  vencimento  antecipado  do  saldo devedor."
Sobre a matéria, nos termos da jurisprudência então assente nesta Corte:
"Em caso de parcelamento de débito antes do julgamento das contas, reconhecida a boa-fé, independentemente de eventual revelia, os acréscimos legais incidentes sobre cada parcela devem se restringir à atualização monetária (art. 202, § 1º, do Regimento Interno do TCU) ." (Acórdão 8911/2020-TCU-Segunda Câmara | Relator: ANA ARRAES)  
"Em caso de parcelamento da dívida antes do julgamento de mérito das contas, os acréscimos legais incidentes sobre cada parcela devem se restringir à atualização monetária. Contudo, no julgamento definitivo, a não imposição de juros moratórios sobre o débito liquidado dependerá do reconhecimento da boa-fé do responsável e da inexistência de outras irregularidades nas contas." (Acórdão 9529/2017-TCU-Segunda Câmara | Relator: AROLDO CEDRAZ e Acórdão 7496/2017-TCU-Primeira Câmara | Relator: BRUNO DANTAS)  
Mesmo não reconhecendo a boa-fé da sra. Carolina, o Ministério Público de Contas entende que pode ser autorizado, desde logo, previamente ao julgamento do mérito das contas, o recolhimento parcelado da dívida em até 60 meses apenas com atualização monetária.
Nessa linha, cabe invocar a mudança de orientação jurisprudencial desta Corte a partir do paradigmático Acórdão 2144/2018-TCU-Plenário (TC Processo 002.028/2015-8) , confirmado pelo Acórdão 1.624/2021, também do Pleno, no sentido de que, na fase de citação, o pagamento tempestivo do débito, atualizado monetariamente, opera sua quitação, não cabendo a incidência de juros por ocasião do julgamento do processo:
"Sumário: TOMADA DE CONTAS ESPECIAL. CONVÊNIO FIRMADO ENTRE A FUNDAÇÃO JORGE DUPRAT FIGUEIREDO DE SEGURANÇA E MEDICINA DO TRABALHO (FUNDACENTRO) E O INSTITUTO NACIONAL DE SAÚDE NO TRABALHO (INST) . EXECUÇÃO PARCIAL DO OBJETO. EXECUÇÃO DE SERVIÇOS APÓS O TÉRMINO DA VIGÊNCIA DO CONVÊNIO. AUSÊNCIA DE NEXO DE CAUSALIDADE ENTRE PARTE DAS DESPESAS REALIZADAS E OS RECURSOS REPASSADOS. AUSÊNCIA DE APLICAÇÃO DE CONTRAPARTIDA. CITAÇÕES. RECOLHIMENTO DO DÉBITO PELO INST. APRESENTAÇÃO DE ALEGAÇÕES DE DEFESA DE ALGUNS RESPONSÁVEIS, REVELIA DE OUTROS. PRESCRIÇÃO DA PRETENSÃO PUNITIVA. CONTAS IRREGULARES. 
1. O pagamento tempestivo do débito, atualizado monetariamente, em fase de citação opera sua quitação, não cabendo a incidência de juros quando do julgamento do processo. 
2. Ainda que o débito seja quitado, deverá ser realizada a análise de boa-fé e verificação quanto à existência de outras irregularidades nas contas. 
3. Independentemente da subsistência do débito, a não caracterização da boa-fé dos responsáveis ou a identificação de outra irregularidade enseja o julgamento pela irregularidade das contas e a aplicação da multa prevista no art. 58, inciso II, da Lei 8.443/1992. 
4. Apenas mediante o reconhecimento da quitação do débito, da ocorrência de boa-fé e da inexistência de outras irregularidades as contas poderão ser julgadas regulares com ressalvas, nos termos do art. 12, § 2°, da Lei 8.443/1992 e do art. 202, § 4°, do Regimento Interno do TCU."
No que tange ao pedido da responsável de produção de provas mediante "oitiva de testemunhas que serão oportunamente arroladas" (peça 44, p. 12) , cabe esclarecer que:
"No processo de controle externo, não há previsão para a oitiva de testemunhas ou produção de prova pericial eventualmente requeridas pelos responsáveis ou interessados, cabendo à parte apresentar os elementos que entender necessários para demonstrar a boa e regular aplicação de recursos públicos que lhe foram confiados." (Acórdão 1292/2018-TCU-Primeira Câmara | Relator: BRUNO DANTAS) 
"O processo de controle externo no âmbito do TCU possui rito próprio, conforme disposto na Lei 8.443/1992 e no Regimento Interno/TCU, em que não há previsão para a oitiva de testemunhas ou coleta de depoimentos." (Acórdão 271/2014-TCU-Plenário | Relator: BENJAMIN ZYMLER) 
Por derradeiro, não socorre a responsável o "entendimento firmado pelo Supremo Tribunal Federal (STF) , em v. Acórdão paradigmático acerca da reposição ao Erário", qual seja, a deliberação adotada no Mandado de Segurança 25.641/DF (peça 58, p. 5, grifos originais) , cuja ementa, no que mais interessa ao presente feito, é a seguinte:
"EMENTA: MANDADO DE SEGURANÇA. MORTE DE UM DOS IMPETRANTES. IMPOSSIBILIDADE DE HABILITAÇÃO DE HERDEIROS, FACULTADO O USO DAS VIAS ORDINÁRIAS. EXTINÇÃO SEM JULGAMENTO DE MÉRITO. TOMADA DE CONTAS PERANTE O TRIBUNAL DE CONTAS DA UNIÃO. LEI N. 8.443/92. NORMA ESPECIAL EM RELAÇÃO À LEI N. 9.784/99. DECADÊNCIA, INOCORRÊNCIA. IMPOSTO DE RENDA SOBRE JUROS DE MORA DECORRENTES DE ATRASO NO PAGAMENTO DE VENCIMENTOS. DEVOLUÇÃO DE VALORES QUE, RETIDOS NA FONTE INDEVIDAMENTE PELA UNIDADE PAGADORA, FORAM RESTITUÍDOS PELA MESMA NO MÊS SEGUINTE. DÚVIDA QUANTO À INTERPRETAÇÃO DOS PRECEITOS ATINENTES À MATÉRIA. SEGURANÇA CONCEDIDA. (...) 3. A reposição, ao erário, dos valores percebidos pelos servidores torna-se desnecessária, nos termos do ato impugnado, quando concomitantes os seguintes requisitos: 'i] presença de boa-fé do servidor; ii] ausência, por parte do servidor, de influência ou interferência para a concessão da vantagem impugnada; iii] existência de dúvida plausível sobre a interpretação, validade ou incidência da norma infringida, no momento da edição do ato que autorizou o pagamento da vantagem impugnada; iv] interpretação razoável, embora errônea, da lei pela Administração.' 4. A dúvida na interpretação dos preceitos que impõem a incidência do imposto de renda sobre valores percebidos pelos impetrantes a título de juros de mora decorrentes de atraso no pagamento de vencimentos é plausível. A jurisprudência do TST não é pacífica quanto à matéria, o que levou a unidade pagadora a optar pela interpretação que lhe pareceu razoável, confirmando a boa-fé dos impetrantes ao recebê-los. 5. Extinto o feito sem julgamento do mérito quanto ao impetrante falecido, facultado o uso das vias ordinárias por seus herdeiros. Ordem concedida aos demais." (grifou-se) 
No caso concreto, não estão preenchidos os requisitos tipificados pelo STF, pois, conforme visto, o MP de Contas não reconhece a boa-fé da servidora e não existia dúvida plausível sobre a interpretação, validade ou incidência da norma infringida.
III
Em face dessas considerações, o Ministério Público de Contas manifesta-se pela autorização para que a sra. Carolina Vieira Leão, ex-bolsista do Programa Mais Médicos, CPF XXX.926.965-XX, proceda ao recolhimento parcelado do débito apurado nos autos, excepcionalmente em até 60 prestações mensais, sobre as quais incidirá atualização monetária."
	É o relatório.

Jeronimo Luiz Placido de Mesquita (OAB/BA 20.541).

Procurador Júlio Marcelo de Oliveira.

TOMADA DE CONTAS ESPECIAL. FUNDO NACIONAL DE SAÚDE. PROJETO MAIS MÉDICOS PARA O BRASIL. AFASTAMENTO DO LOCAL DE EXERCÍCIO POR PARTE DA CONTRATADA. RECEBIMENTO INDEVIDO DE VALORES A TÍTULO DE BOLSA-FORMAÇÃO SEM CONTRAPRESTAÇÃO DE SERVIÇOS. CITAÇÃO. REJEIÇÃO DAS ALEGAÇÕES DE DEFESA. FIXAÇÃO DE NOVO E IMPRORROGÁVEL PRAZO PARA RECOLHIMENTO DO DÉBITO.

TOMADA DE CONTAS ESPECIAL (TCE)

Secretaria de Controle Externo de Tomada de Contas Especial (SecexTCE).

O Fundo Nacional de Saúde instaurou tomada de contas especial em desfavor de Carolina Vieira Leão, em razão do recebimento indevido de bolsa-formação, no âmbito do Projeto Mais Médicos para o Brasil. A bolsista, que ingressou no programa em 27/9/2013 e teve seu desligamento processado em 11/9/2015, teria recebido valores irregularmente no período de setembro de 2014 a maio de 2015.
O relatório do Tomador de Contas 382/2020 aponta que o prejuízo importaria no valor original de R$ 90.000,00 (peça 19) .
A irregularidade decorreu de continuação de percepção desses recebimentos mesmo após abandono das atividades exigidas para participação no Projeto, implicando a não contraprestação em serviços pelos valores pagos. 
Citada, a responsável alegou, em síntese, que se manteve atuante de setembro de 2013 a julho de 2014, na PSF Lageado do Pau d´Arco e em condições desfavoráveis. Afirma que seu afastamento do programa foi motivado, no início de 2013 e meados de 2014, em razão de agravamento no estado de saúde de sua filha, cujos exames fez constar do processo. 
Segundo alegou, não teve ciência do processo de TCE para exercício do direito de defesa (fase interna) . Afirma que solicitou apoio das autoridades do programa, em julho de 2014, visando sua transferência para localidade mais próxima do local onde vivia sua filha, já doente, tendo recebido resposta negativa, em maio/2015, por telefone, quando também teria sido informada que seria afastada do programa. Aduziu que não foi informada de que teria que fazer devolução de valores, uma vez que teria informado não poder retornar às atividades na UBSF no Povoado de Lageado de Pau d´Arco. 
Entende ter havido inércia do programa ao não apresentar resposta definitiva de seu desligamento ou de autorização de transferência, mantendo-se a imposição de continuar o trabalho sem qualquer ajuste em relação ao solicitado.
O auditor-instrutor, em sua manifestação, propôs rejeitar as alegações de defesa da responsável, julgar suas contas como irregulares, imputando-lhe o débito apurado e aplicando-lhe a multa prevista no art. 57 da Lei 8.443/1992. Ademais, propõe autorizar, em caráter excepcional, o parcelamento da dívida em até sessenta parcelas mensais, conforme requerido pela Sra. Carolina caso seus argumentos não fossem acolhidos.
O diretor da SecexTCE, embora concorde com a rejeição das alegações de defesa, considerando a iniciativa da responsável em reparar o débito, propõe fixar novo e improrrogável prazo para restituição dos valores, autorizando-se, ainda, o parcelamento da dívida nos termos solicitados. O titular da unidade instrutiva anuiu à proposta formulada pelo diretor.
Ao analisar a questão, o membro do Ministério Público junto ao TCU acompanhou parcialmente a proposta tecida pela unidade técnica. Segundo o parecer do Parquet especializado, mesmo não reconhecendo a boa-fé da sra. Caroline no caso em exame, entende que pode ser autorizado, previamente ao julgamento do mérito das contas, o recolhimento parcelado da dívida em até 60 meses, apenas com atualização monetária, sem incidência de juros de mora. 
Feito esse breve histórico, acompanho a proposta da unidade técnica, com o adendo oferecido pelo MPTCU, acolhendo os argumentos constantes dos pareceres prévios como minhas razões de decidir.
Preliminarmente, trato da análise da prescrição da pretensão punitiva, por ser matéria de ordem pública. 
No que diz respeito à pretensão ressarcitória, é de ampla ciência que o Supremo Tribunal Federal - STF, ao apreciar o Recurso Extraordinário - RE 636.886, fixou, em repercussão geral, a tese de que "É prescritível a pretensão de ressarcimento ao erário fundada em acórdão de Tribunal de Contas" (Tema 899) .
Entretanto, esta Corte tem se guiado pelo entendimento de que tal tese diz respeito à fase de execução judicial de deliberação do Tribunal de Contas, tanto assim que, para resolver o caso concreto em que foi delineada, foi necessária a utilização da Lei 6.830/1980, a Lei de Execuções Fiscais, diploma legal evidentemente inaplicável à fase que antecede a formação do título executivo extrajudicial, caracterizada pela atuação do órgão de controle externo até a prolação do acórdão.
Assim, opto, baseado em precedentes do STF e na interpretação do art. 37, § 5º, da Constituição Federal de 1988, pelo entendimento, consolidado na Súmula 282 e em unânime jurisprudência desta Corte, de que "as ações de ressarcimento movidas pelo Estado contra os agentes causadores de danos ao erário são imprescritíveis". 
No que tange à prescrição da pretensão punitiva, a jurisprudência desta Corte permanece uníssona acerca da aplicabilidade do prazo decenal para sua contagem, com fulcro no Acórdão 1441/2016-TCU-Plenário, relator Ministro Benjamin Zymler. Assim esta Corte de Contas tem decidido até que se pronuncie em definitivo acerca do tema, com base nos resultados apresentados pelo grupo técnico de trabalho conforme restou decidido no subitem 9.8 do Acórdão 459/2022-TCU-Plenário.
Com efeito, no caso em exame não se operou a prescrição da pretensão punitiva, tendo em vista que a irregularidade sancionada ocorreu em 1º/5/2015 e o ato que determinou a citação foi expedido em 1º/9/2021 (peça 31) , antes, portanto, do interregno de dez anos previsto no art. 205 do Código Civil, utilizado subsidiariamente por este Tribunal. 
Quanto ao mérito, consoante exposto de forma detalhada no parecer técnico emitido pela SecexTCE e ratificado pelo pronunciamento do Ministério Público, a responsável não logrou justificar o percebimento indevido de bolsa-formação de setembro de 2014 a maio de 2015, período em que se manteve afastada de suas atividades laborais.
Não se ignora o esforço da responsável em requerer sua mudança de lotação, porém, conforme sustentou a própria defendente, ela não obteve resposta e nem tampouco fora desligada do programa. Dessa forma, caberia a ela permanecer em exercício no local de trabalho que lhe fora previamente designado ou, diante da impossibilidade ou do desinteresse em permanecer exercendo seu ofício, requerer oficialmente seu desligamento - com a consequente interrupção dos pagamentos suportados pelos cofres públicos federais.
Não foi o que ocorreu. Em que pese em suas comunicações a senhora Carolina ter solicitado a transferência ou, alternativamente, o seu desligamento, a responsável não apresentou solicitação formal e definitiva de encerramento do vínculo ante a impossibilidade de seguir trabalhando no posto designado. Ademais, tampouco promoveu a devolução, por iniciativa própria, de valores indevidamente percebidos.
As manifestações de defesa posteriormente apresentadas demonstram isso (peça 58) . Embora tenha enviado mensagens eletrônicas em 11/7/2014 solicitando a transferência e citando como "segunda opção" o desligamento, dois meses depois, em 10/9/2014, a médica solicita urgência em sua comunicação, afirmando "caso não seja possível a transferência solicitarei desligamento do programa" (peça 58, p. 3) . Em outras palavras, fica patente que a responsável não desistira de sua transferência e que ainda compreendia que estava vinculada ao Mais Médicos, embora já tivesse deixado de exercer suas funções e permanecesse recebendo a bolsa-formação.
A despeito de ter faltado celeridade por parte das autoridades do programa em providenciar resposta ao pleito da responsável, tal omissão de nenhuma forma poderia ser interpretada como consentimento para que pudesse se afastar do exercício de suas funções com manutenção de remuneração. Conforme salientou o MPTCU, não se questiona a delicada situação familiar pela qual a médica passava, nem tampouco se aduz falta de razões para seu afastamento da unidade básica de saúde. Entretanto, é manifestamente irregular o recebimento de valores não devidos por quem se afasta, sem fundamento legal ou contratual, do cumprimento de sua contraprestação de serviços.
Examino, agora, a presença dos requisitos dispostos pelo art. 202, § 2º e § 3º, do Regimento Interno do TCU para concessão de novo prazo para recolhimento do débito. Diante de toda a conjuntura fática do caso concreto, há de se suscitar a aplicação, por analogia, do art. 22, § 1º, do Decreto-Lei 4.657/42 (Lei de Introdução às normas do Direito Brasileiro) , o qual prevê que em decisão sobre regularidade de conduta serão consideradas as circunstâncias práticas que houverem condicionado a ação do agente.
No caso sob exame, embora não possa ser reconhecida a boa-fé da defendente, tampouco se pode negar a situação de particular dificuldade em que se viu submetida após o agravamento do estado de saúde de sua filha. Ademais, observa-se que, por reiteradas vezes, encaminhou comunicações aos gestores do programa buscando tratar de sua situação, tardando em receber resposta adequada. Outrossim, a defendente alega que não fora notificada na fase interna para devolução dos valores. Não foram também noticiadas outras irregularidades em sua atuação.
Por essas razões, em que pese a rejeição de suas alegações de defesa e do não reconhecimento de boa-fé por parte da responsável, estou de acordo com a proposta da unidade técnica e do Ministério Público de Contas pela fixação de novo e improrrogável prazo para que a ex-bolsista promova a reparação do dano por meio da quitação do débito apurado. Acolhe-se, ainda, a proposta de parcelamento da dívida em sessenta meses com incidência apenas de atualização monetária, conforme fundamentos constantes da proposição do Parquet de contas.
	Dessa forma, voto para que seja adotada a minuta de acórdão que trago à consideração deste colegiado.
TCU, Sala das Sessões Ministro Luciano Brandão Alves de Souza, em 2 de agosto de 2022.
Ministro VITAL DO RÊGO 
Relator